【裁判字號】    99,上訴,112
【裁判日期】    990818
【裁判案由】    違反臺灣地區與大陸地區人民關係條例等
【裁判全文】
臺灣高等法院花蓮分院刑事判決         99年度上訴字第112號
上  訴  人
即  被  告  丁○○
選任辯護人  鄭敦宇律師
上列上訴人因違反臺灣地區與大陸地區人民關係條例等案件，不
服臺灣花蓮地方法院99年度訴字第25號中華民國99年3月23日第
一審判決（起訴案號：臺灣花蓮地方法院檢察署98年度偵字第50
69號），提起上訴，本院判決如下：
    主  文
原判決撤銷。
丁○○無罪。
    理  由
壹、公訴意旨以:
一、丁○○明知真實姓名年籍不詳之成年女子「黃小姐」媒介安
    排之陳興耀（另經臺灣花蓮地方法院檢察署檢察官以98年度
    偵字第5069號不起訴處分確定）係一欲至臺灣地區打工賺錢
    ，並無結婚真意之大陸地區人民，丁○○亦無與陳興耀結婚
    之真意，而與「黃小姐」、陳興耀共同基於行使使公務員登
    載不實文書、及與「黃小姐」基於共同使大陸地區人民陳興
    耀非法進入臺灣地區之概括犯意聯絡，由「黃小姐」提供來
    回機票及相關食宿費用，並辦理丁○○前往大陸地區之手續
    ，丁○○與「黃小姐」於民國88年7月7日共同前往大陸地區
    福建省福州市，丁○○與陳興耀於88年7月26日在福建省福
    州市公證處辦理公證結婚儀式，取得結婚公證書，並取得財
    團法人海峽交流基會之認證證明書。嗣丁○○返臺後，於88
    年8月19日持上開結婚證明書等文件，赴花蓮縣鳳林鎮戶政
    事務所申辦結婚登記，使該戶政事務所不知情之承辦公務員
    將丁○○與陳興耀結婚之不實事項，登載於其職務上所執掌
    之戶籍登記簿冊公文書，並據以核發戶籍謄本，足生損害於
    戶政機關對於結婚戶籍登記管理之正確性；嗣丁○○復分別
    填具「大陸地區人民進入臺灣地區保證書」及「大陸地區人
    民進入臺灣地區旅行證申請書」等文件，於附表所示之時間
    至花蓮縣警察局鳳林分局鳳林派出所，向辦理對保之警員出
    示上開登載有前述結婚不實事項之戶籍謄本而行使之，憑以
    辦理對保手續，再持上開「大陸地區人民進入臺灣地區保證
    書」、「大陸地區人民進入臺灣地區旅行證申請書」，連同
    上開登載有前述結婚不實事項之戶籍謄本等文件，於附表所
    示時間，連續向內政部警政署入出境管理局（下稱境管局，
    業已改制為內政部入出國及移民署）辦理大陸地區人民陳興
    耀進入臺灣地區旅行證、依親居留，經境管局實質審查後未
    發現有異，核發陳興耀旅行證，准其入境臺灣，陳興耀遂於
    如附表所示時間非法進入臺灣地區計6次，足以生損害於入
    出境管理機關對於中國配偶入境審查之正確性
二、丁○○與「黃小姐」、陳興耀另共同基於行使使公務員登載
    不實文書、及與「黃小姐」共同基於使大陸地區人民陳興耀
    非法進入臺灣地區之犯意聯絡，填具「大陸地區人民在臺灣
    地區居留申請書」並檢附上開使戶政事務所公務員登載不實
    文書即戶籍謄本等資料，於96年3月27日持向內政部入出國
    及移民署申請陳興耀來臺探親長期居留而行使之，經內政部
    入出境管理局承辦人員實質審查後未發現有異，核發陳興耀
    旅行證，准其入境臺灣地區居留，陳興耀遂於96年3月21日
    持上開大陸地區人民進入臺灣地區旅行證，非法進入臺灣地
    區，足以生損害於入出境管理機關對於中國配偶入境審查之
    正確性（此部分犯行經公訴人於原審準備程序時追加起訴）
    。
三、公訴人因認被告犯有違反臺灣地區與大陸地區人民關係條例
    第79條第1項、同條例第15條第1款之非法使大陸地區人民入
    境罪、刑法第216條、第214條行使使公務員登載不實文書罪
    。
貳、得心證之理由
一、訊據被告丁○○固坦承確有與大陸地區人民陳興耀在大陸地
    區結婚，並在花蓮縣鳳林鎮戶政事務所辦理結婚登記，且使
    大陸地區人民陳興耀以依親名義進入臺灣地區，惟矢口否認
    有何本件犯行，辯稱：與陳興耀係真結婚等語。
二、經查：
(一)被告自白之上揭事實，有戶籍登記資料、大陸地區人民明細
    資料報表、結婚登記申請書、戶籍謄本、中華人民共和國結
    婚公證書、財團法人海峽交流基金會證明書、入出國日期證
    明書、申請案件主檔、大陸地區人民在臺灣居留申請書、大
    陸地區人民進入臺灣地區旅行證申請書、大陸地區人民進入
    臺灣地區保證書、中華民國臺灣地區補出境申請書各1份在
    卷可按(警卷第9頁以下)。並有陳興耀長期居留申請書、戶
    籍謄本以及保證書等文件為證(本院卷第45頁以下)。足堪認
    定被告確實與大陸地區人民陳興耀辦理結婚登記之後、陳興
    耀隨即多次入境台灣，並申請長期居留。
(二)惟被告否認犯罪，辯稱與陳興耀是真結婚，並不是假結婚。
    被告與大陸地區人民是否為假結婚，事關被告是否有起訴書
    所記載之犯罪。以被告身為女人，已經辦理結婚登記，並且
    為陳興耀辦理入境台灣所需之一切手續，入境台灣之後，又
    再辦理申請長期居留，應可推斷被告有與陳興耀結婚之意思
    。不過，由於被告為44年12月26日生，陳興耀則是50年8 月
    25日生，雙方年紀略有差距，而陳興耀是大陸地區人士，於
    被告父親過世後，離開與被告同住之花蓮縣鳳林鎮，前往台
    北工作，隨即失去聯絡。被告於警詢中自白與陳興耀於婚前
    素未謀面，雙方僅因黃小姐之介紹於大陸地區認識後，就在
    大陸地區辦理結婚登記一節，黃小姐介紹主要目的係讓陳興
    耀來臺灣賺錢等語（警卷第4頁）。則似乎被告並無意與陳
    興耀結婚。
(三)經查被告雖然在警詢中自白當時收受黃小姐所交付之款項，
    目的是讓陳興耀到台灣工作。然查陳興耀是在88年間與被告
    辦理結婚登記，隨後入境台灣，陳興耀當時已經是38歲的中
    年男子，僅高中畢業，也無何種專業技能，有大陸地區人民
    明細表可參（警卷第11頁），則以38歲中年無特殊專長男子
    ，欲入境台灣，在工廠或工地從事粗活，陳興耀條件似有不
    足，難以被工廠或工地建商雇用，則陳興耀是否有必要大費
    周章，花費鉅資，離家背井，在工作尚無著落時，來到人生
    地不熟的台灣，顯有疑問。而被告母親戊○○在本院審理中
    也證稱:陳興耀入境台灣之後，與被告等人住在一起，並照
    顧年邁生病的先生(本院卷第98頁背面)。而被告父親生前壽
    宴的照片(本院卷第13頁)，也顯示被告父親當時確實不良於
    行。足以認定被告與陳興耀結婚時，家中確實需要一位男性
    幫忙照顧年邁生病無法自主行動之父親。
(四)陳興耀從88年入境台灣之後，一直到92年4月28日被告父親
    胡廷瑞亡故，期間均與被告同住於花蓮縣鳳林鎮住處，除據
    被告一再陳明之外，被告母親戊○○也在本院審理中證稱「
    住很久，已經忘記了…有超過一年」、「陳興耀平常在家裡
    幫我做菜地，因為我家裡有種菜，有時候推我先生出去玩，
    我先生有坐輪椅」(本院卷第98頁背面)。被告兒子甲○○證
    稱:「沒有跟母親同住，我住花蓮，媽媽住鳳林，如果回鳳
    林，我們在家裡聚會的話，我叔叔(指陳興耀)若是沒有工作
    ，就會在那裡跟我們吃飯」、「與陳興耀有住在一起，超過
    一年以上」(本院卷第100頁)。被告之弟媳丙○○證稱「陳
    興耀與被告住在鳳林，從照片看至少有三、四年以上」(本
    院卷第102頁)。與被告關係較緊密之家人均證稱陳興耀確實
    與被告同住四年以上，而且有照片附卷可佐，應足以認定被
    告確實與陳興耀同住四年以上。至於被告住處之鄰居乙○○
    於警詢證稱：伊僅見過陳興耀1次，伊並未看過被告與陳興
    耀共同生活，亦未看過陳興耀在被告家內外處理家務情事（
    偵卷第12頁），於本院審理中仍然證稱很少見到陳興耀(本
    院卷第103頁)。但被告是離婚之後，再與大陸地區人民陳興
    耀結婚，並非少女新婚，亟與鄰居友人分享喜悅，更且乙○○也在本院證稱「我因為早出晚歸，所以有時候會遇到陳興
    耀」、「他們走前門，我走另外一邊的門，被告他們的門關
    起來」、「被告與陳興耀住在那邊應該有超過一年」(本院
    卷第103頁以下)。則既然乙○○因為外出工作之關係，少有
    機會見到陳興耀，自不能推斷陳興耀沒有住在被告家中，更
    何況，乙○○雖然證稱很少見到陳興耀，卻也證稱兩人在一
    起應該超過一年，更足以證明陳興耀確實與被告同住，而且
    時間確實超過一年。被告雖然在原審審理中陳稱「陳興耀剛
    來的時候，住了半年，之後說要去台北工作就沒有與我住在
    一起了」（原審卷第26頁），但是陳興耀是在88年入境，92
    年才離開花蓮，被告在原審所述時間顯然有誤，自不得以被
    告顯然有誤之陳述，作為認定被告犯罪之證據。
(五)事實上，陳興耀入境台灣後，不僅與被告同住，而且也參與
    被告家中的聚會，此除據被告母親戊○○、兒子甲○○、弟
    媳丙○○證述在卷(同前筆錄)之外，並有陳興耀參與被告父
    親壽宴、一同外出遊玩之照片附卷可證(本院卷第13頁以下)
    。陳興耀並且在被告父親往生時，以女婿之身分，跪拜送別
    ，亦分別有照片附卷可證(本院卷第22頁以下)。較諸台灣女
    婿，其孝行之心亦不遑多讓，又豈可謂被告與陳興耀無成為
    夫妻之真意。
(六)陳興耀雖然在被告父親亡故之後，離開花蓮，前往台北工作
    ，此後較少與被告等人連繫，與常情似有不合，但被告之子
    甲○○證稱:因為擔任遠雄人壽之業務員，曾經以陳興耀為
    被保險人投保，之後聽說陳興耀工作受傷，曾經以電話聯繫
    是否請領保險金，陳興耀以受傷不重為由婉拒(本院卷第100
    頁背面)，並有保險單附卷可證(本院卷第114頁)，顯見陳興
    耀並非完全與被告等家人失去聯繫。而陳興耀於95年11月1
    日因為疝氣住進亞東醫院準備手術治療，但因為術前檢驗結
    果，發現陳興耀血小板過低以及肝功能異常，評估風險過高
    ，建議會診後再行手術，但陳興耀卻自行出院，有亞東醫院
    覆函以及病歷資料可參(本院卷第77頁以下)。隨後於96年11
    月30日出境，有入出國日期證明書可證(警卷第26頁)，自此
    音訊全無。衡諸台灣民情，既然陳興耀與被告情為夫妻，雖
    然陳興耀在台北工作，被告亦應關心身體狀況，不應連手術
    開刀等重大事情，被告均置若罔聞。不過，被告與陳興耀之
    間，在被告父親過世之後，究竟如何安排二人之生活，縱然
    與常情略有不符，但不足以否認被告曾經與陳興耀同財共居
    四年之久的事實，也不能否認陳興耀曾經盡心照顧被告父親
    ，並且在被告父親亡故時，完成女婿應盡孝行之事實，從而
    也不能以被告與陳興耀在一段時間之後，未能盡夫妻情誼，
    率行認定被告與陳興耀從無夫妻之實。
三、綜據上述，本案證據不足以認定被告之犯罪事實，自應為被
    告無罪之諭知。
參、原審論處被告罪行，即屬有誤，被告上訴為有理由，應由本
    院撤銷改判。
據上論斷，應依刑事訴訟法第369條第1項前段、第364條、第301
條第1項判決如主文。
本案經檢察官己○○到庭執行職務。
中    華    民    國    99    年    8     月    18    日
                  刑事庭審判長法  官  謝志揚
                              法  官  劉雪惠
                              法  官  賴淳良
以上正本證明與原本無異。
如不服本判決，應於收受送達後10日內向本院提出上訴書狀，其
未敘述理由者，並得於提起上訴狀後10日內向本院補提理由書（
均須按他造當事人之人數附繕本）「切勿逕送上級法院」。
中    華    民    國    99    年    8     月    18    日
                              書記官  吳璧娟
附表
┌───┬───┬────┬────┬────┬────┐
│被告  │結婚  │結婚登記│派出所對│申請旅行│大陸配偶│
│      │      │        │保      │證      │進入臺灣│
├───┼───┼────┼────┼────┼────┤
│丁○○│88年7 │88年8月 │88年8月 │88年8月 │88年12月│
│      │月26日│19日    │19日    │20日    │2日     │
│      │      │        ├────┼────┼────┤
│      │      │        │90年8月 │90年8月 │90年11月│
│      │      │        │6日     │6日     │5日     │
│      │      │        ├────┼────┼────┤
│      │      │        │91年5月 │91年5月 │91年7月 │
│      │      │        │7日     │7日     │11日    │
│      │      │        ├────┼────┼────┤
│      │      │        │91年7月 │91年7月 │92年7月 │
│      │      │        │24日    │24日    │11日    │
│      │      │        ├────┼────┼────┤
│      │      │        │92年7月7│92年7月8│93年2月 │
│      │      │        │日      │日      │25日    │
│      │      │        ├────┼────┼────┤
│      │      │        │不詳    │不詳    │95年3月 │
│      │      │        │        │        │9日     │
└───┴───┴────┴────┴────┴────┘

司法院資訊處製作；財團法人民間司法改革基金會備份。
